【裁判字號】    95,簡抗,5
【裁判日期】    951025
【裁判案由】    違反稅捐稽徵法等
【裁判全文】
臺灣高雄地方法院刑事裁定               95年度簡抗字第5號
抗  告  人
即  被  告  甲○○
                    樓
上列抗告人因違反稅捐稽徵法等案件，不服本院高雄簡易庭民國
95 年8月2 日95年度簡字第3432號刑事裁定，提起抗告，本院管
轄第二審之合議庭裁定如下：
    主  文
原裁定撤銷。
    理  由
一、抗告意旨略以：抗告人即被告甲○○因違反違反稅捐稽徵法
    案件，於民國95年6 月6 日經本院高雄簡易庭以95年度簡字
    第3432號刑事簡易判決判處有罪，該判決書送達地址「高雄
    縣鳳山市○○○路160 巷26弄9 號10樓」雖為抗告人之戶籍
    地，但該處事實上係已離婚之前妻劉秀珍及其二人子女所居
    住，抗告人並未居住該處，故劉秀珍並非抗告人之同居人，
    不能代抗告人收受判決，且抗告人既未居住該處，與該大廈
    管理委員會或管理員即無僱傭關係，縱該管理委員會之管理
    員已蓋章並簽名代為收受，仍非適法之代收人，依法不生送
    達之效力。原審判決書既尚未合法送達於抗告人，該案應未
    確定，抗告人不服原審判決自得提起上訴，是原審裁定認抗
    告人上訴已逾法定10日之上訴期間，駁回上訴，應非適法，
    爰請求撤銷原裁定等語。
二、按送達文書，除本章有特別規定者外，準用民事訴訟法之規
    定。又送達於住居所、事務所或營業所不獲會晤應受送達人
    者，得將文書付與有辨別事理能力之同居人或受僱人。刑事
    訴訟法第62條、民事訴訟法第137 條第1 項分別定有明文。
    是若文書已付與此種同居人或受僱人，其效力自應認與交付
    本人同；反之，若非應受送達人之同居人或受僱人，則不能
    認生合法送達之效力。第按，民事訴訟法第137 條第1 項所
    謂同居人，係指與應受送達人居住一處共同為生活者而言。
    關於是否同居之認定，應以是否有居住一處並共同為生活之
    事實為準，至戶籍地址則僅係依戶籍法所為登記之事項，並
    非認定住居所之唯一標準（最高法院94年度台抗字第687 號
    判決意旨參照）。申言之，依一定之事實，足認以久住之意
    思，住於一定之區域者，即為設定其住所於該地，為民法第
    20條所明定，是我國民法關於住所之設定，兼採主觀主義及
    客觀主義之精神，必須主觀上有久住一定區域之意思，客觀
    上有住於一定區域之事實，該一定之區域始為住所，故住所
    並不以登記為要件（最高法院93年度台抗字第393 號亦可供
    參照）。再者，受公寓大廈管理委員會僱用之管理員，其所
    服勞務包括為公寓大廈住戶接收文件者，性質上應屬全體住
    戶之受僱人，即與同法（即民事訴訟法）第137 條第1 項規
    定之受僱人相當。郵政機關之郵差送達文書於住居所、事務
    所或營業所，不獲會晤應受送達人，而將文書付與上開公寓
    大廈管理員者，為合法送達（最高法院90年度台抗字第86號
    判決意旨參照）。準此，受公寓大廈管理委員會僱用之管理
    員，其所服勞務包括為公寓大廈住戶接收文件者，性質上固
    應屬全體住戶之受僱人，惟若非該公寓大廈之「住戶」，自
    不能認該管理員為其受僱人，而所謂「住戶」者，參照上述
    說明，自不以戶籍登記為唯一判斷標準，須主觀上有久住之
    意思，客觀上有確實居住於該公寓大廈之事實，始足當之。
三、本件抗告人因違反違反稅捐稽徵法案件，於95年6 月6 日經
    本院高雄簡易庭以95年度簡字第3432號刑事簡易判決判處有
    罪，該判決書依抗告人戶籍地址「高雄縣鳳山市○○○路16
    0 巷26弄9 號10樓」於95年6 月16日送達後，由該址大廈管
    理委員會管理員周茂長收受一節，固有抗告人戶籍謄本、該
    刑事簡易判決書及本院送達證書各1 份在卷可憑。惟被告戶
    籍雖設於該址，然事實上抗告人與其前妻周秀珍已於86年10
    月30日離婚，並變更戶籍登記為「寄居」之情，亦經該戶籍
    謄本「記事欄」載明無訛。復參以抗告人於該案偵查程序中
    多次依上址傳喚未到，其前妻周秀珍亦於94年12月14日高雄
    市政府警察局三民第二分局為查訪時，明確陳稱甲○○戶籍
    雖設於該處，但「他沒住於此」，「他人都在北部」等語，
    有該分局查訪報告表1 份附卷足據（見偵查卷第12頁），是
    抗告人於本院調查時辯稱未實際居住在該處等語，應可採信
    。據此，抗告人既未居住於該處，依前述說明，周秀珍即非
    與抗告人共同生活之「同居人」，不得由周秀珍代抗告人收
    受判決；又抗告人僅係「寄居」該處，實際並未居住該處，
    亦不屬於該址大廈之「住戶」，故該大廈管理委員會或管理
    員即非抗告人之受僱人。從而，縱原審判決書已依其戶籍地
    址為送達，並由該大廈管理委員會之管理員簽章收受，仍與
    前引規定及判決意旨不合，對抗告人仍不能生合法送達之效
    力，其上訴期間應無從計算。本院原審之高雄簡易庭以抗告
    人上訴逾期而裁定駁回其上訴，抗告人對此提起抗告，指摘
    原裁定違法不當，為有理由，原裁定自應予撤銷。
四、據上論斷，應依刑事訴訟法第455 條之1 第4 項、第413 條
    ，裁定如主文。
中    華    民    國    95    年    10    月    25    日
            鳳山刑事第二庭  審判長法  官  黃建榮
                                  法  官  洪珮婷
                                  法  官  李嘉益
以上正本證明與原本無異。
不得抗告。
中    華    民    國    95    年    10    月    25    日
                                  書記官  郭南宏


司法院資訊處製作；財團法人民間司法改革基金會備份。
